最高法院刑事判決　　　　　　　九十六年度台上字第一三三號
上　訴　人　台灣高等法院台中分院檢察署檢察官
上　訴　人
即　被　告　甲○○
選任辯護人　林坤賢律師
被　　　告　乙○○
　　　　　　丙○○
　　　　　　丁○○
上列上訴人等因被告等業務過失致人於死等罪案件，不服台灣高
等法院台中分院中華民國九十五年三月九日第二審判決（九十三
年度上訴字第四二０號，起訴案號：台灣台中地方法院檢察署八
十八年度偵字第二０三四四、二三四六九號），提起上訴，本院
判決如下：
    主  文
原判決關於甲○○部分撤銷，發回台灣高等法院台中分院。
其他上訴駁回。
    理  由
一、發回部分（即甲○○部分）：
本件原判決撤銷第一審關於上訴人即被告甲○○部分之不當科刑
判決，改判仍依想像競合犯、牽連犯從一重論處甲○○因業務上
之過失致人於死罪刑，固非無見。
惟查：(一)、民國九十二年一月十四日修正通過，同年二月六日公
布，同年九月一日施行之刑事訴訟法第一百五十九條第一項規定
：「被告以外之人於審判外之言詞或書面陳述，除法律有規定者
外，不得作為證據」，故以被告以外之人（包括被害人）於審判
外之陳述作為證據時，必須符合法律所規定之例外情形，始具有
證據能力。原審係於九十五年二月二十三日上午九時三十分審理
，有該審判筆錄在卷可稽（見原審卷第二宗第二二五頁），自應
適用上開規定，始為適法。但原判決於理由內引據被害人等於偵
查中之陳述，資為論處甲○○本件犯行之依據（見原判決第四十
二頁倒數第六行），卻未說明該等被害人於審判外之陳述，究竟
如何符合例外規定而得作為證據之理由，遽以其等於偵查中陳述
之傳聞證據，作為論處甲○○罪刑之基礎，於法自有未合。(二)、
科刑之判決書，須將認定之犯罪事實詳記於事實欄，然後於理由
內逐一說明其所憑之證據及認定之理由，使事實與理由兩相一致
，方為合法，倘事實之記載與理由內之說明不相符合，即屬判決
理由矛盾，其判決當然為違背法令。原判決事實欄記載：「甲○
○因上開諸多未注意之情形，且未適時糾正違反建築技術規則及
施工規範事項為監造與現場監工，而未能發現即時予糾正。致於
八十八年九月二十一日凌晨一時四十七分，南投縣集集鎮發生規
模七．三級地震（下稱九二一大地震）時，上開建物因設計與施
工時上述違背建築技術成規之缺失，致該『金巴黎』社區大樓如
（原判決）附圖所示編號Ｎ棟之建築物，在一樓柱頭處斷裂，建
築物之五至六樓陷入地下室一、二樓內，而向南方嚴重傾倒，並
對建築物的另一面產生拉拔支應力，進而拉扯如（原判決）附圖
編號Ｍ棟之建築物，導致該編號Ｍ棟建築物解體墜落；另如（原
判決）附圖所示編號Ｉ棟之建築物，亦向南方瞬間垂直傾倒，並
壓毀位於台中縣大里市○○街○段七十七、八十一、八十三、八
十五、八十七號等五戶透天厝。如（原判決）附表一所示『金巴
黎』及五戶透天厝住戶共八十人因而逃避不及，而受傾倒之樑柱
、牆面擠壓，致胸腹部骨折、頭骨骨折、胸腹部內出血、顱內出
血、外傷性休克或缺氧窒息死亡，此外尚有住戶『侯廣華等四十
五人』分別受有輕重傷」等情（見原判決第九頁倒數第五行至第
十頁第十行），但對上開「金巴黎」社區○○○○里市○○街五
戶透天厝因九二一大地震倒塌而受傷之四十五人，除侯廣華外究
竟尚有何人受傷及各受輕傷或重傷等攸關犯罪態樣及法律適用之
事項，並未於事實欄明白認定，詳細記載，已不足為適用法律之
依據。又依上所述，原判決事實欄係記載前開「金巴黎」社區○
○○○里市○○街五戶透天厝因九二一大地震倒塌而受輕重傷者
有侯廣華等四十五人等情，然理由欄則說明：「『金巴黎』大樓
……至八十八年九月二十一日凌晨一時四十七分……地震時，上
開建物……編號Ｎ棟之建築物……傾倒……進而拉扯使……編號
Ｍ棟之建築物……解體墜落；另……編號Ｉ棟之建築物，亦……
傾倒，並壓毀位於台中縣大里市○○街○段……五戶透天厝，致
……住戶『侯廣華等四百十五人』分別受有輕重傷」云云（見原
判決第三十頁倒數第八行至第三十一頁第五行）。關於前開「金
巴黎」社區○○○○里市○○街五戶透天厝因九二一大地震倒塌
而受輕重傷之人數究為四十五人抑四百十五人，事實欄之記載與
理由內之敘述不相一致，亦有判決理由矛盾之違誤。(三)、原判決
以甲○○於「金巴黎」社區大樓建築設計規劃時，依建築圖顯示
，該大樓之地下一樓樓高五公尺，格樑狀筏式基礎厚二．四公尺
，基礎底面層十公分，其基礎承載層應在地下七．五公尺下，若
考慮一樓樓地板高二十五公分，基礎承載層也應在地下七．二五
公尺下，但依鑽探報告，鑽探深度僅及七公尺，未及基礎承載層
，無法確認土層之性質與承載能力，甲○○卻未注意鑽探深度不
足，又未依法令配合結構技師做精確之結構分析，致使應力集中
處被忽視，應力大之受力點被低估而失真，結構未適當加強而有
提前破壞之虞，且該大樓之建築規劃於設計上有：柱跨距較大
，達九公尺，底部做開放空間，而有較長之柱高達五．九公尺
，平面配置規劃極不規則，而有許多缺角，易造成應力集中，
由缺角所形成之各結構分區，柱個數太少等明顯之結構弱點，
易形成一柱破壞全部破壞結果，據認甲○○對「金巴黎」社區大
樓之設計規劃有業務上之過失（見原判決第六頁第十九行至第八
頁第十行）。但甲○○及其辯護人於原審已具狀主張：依內政部
公布之「建築物基礎構造設計規範」第３．２．３節調查範圍、
點數與深度第(4)項規定「對於浮筏基礎……調查深度至少達到…
…或達低壓縮性之堅實地層」，本基地地質於ＧＬ－３以下均為
卵礫石層，亦即屬該規範所稱「低壓縮性之堅實地層」，故本件
鑽探深度雖未及基礎承載層卻不影響建築物之承載能力；又本件
建築物設計當時，並非未配合結構技師做精確之結構分析；再現
今高樓建築，柱跨距九公尺之規劃甚為平常，一樓樓高六公尺亦
比比皆是，電腦程式均會對跨距、柱樑系統及樓高作忠實反應，
故一棟建築物是否安全不在於柱之跨距、層數或樓高，而在某種
地震標準規範下是否有恰當之結構分析及施工，如地震力已超過
規範之耐震標準，設計再精確，施工再嚴謹，亦是枉然，且建築
物設計上所謂規則或不規則係屬相對之概念，並無客觀之標準，
常因地形所需或造形需要或基地因素而為非規則之設計，本件建
築物設計上是否確有上述缺失，事涉專業，應交由專業人士鑑定
等語（見原審卷第二宗第二四０頁反面至第二四二頁）。倘甲○
○及其辯護人之上開主張屬實，能否資為有利於甲○○之證明？
亦值深入研求。實情為何？於甲○○之利益有重大關係，原審未
進一步予以究明，對甲○○及選任辯護人前開有利於甲○○之主
張，如何不足採納，理由內復未置一詞，遽行判決，自嫌速斷而
難昭折服。以上，或為檢察官、甲○○上訴意旨所指摘，或係本
院得依職權調查之事項，應認原判決關於甲○○部分有撤銷發回
之原因。原判決認甲○○想像競合犯業務過失傷害及牽連犯違背
建築術成規罪部分，基於審判不可分原則，併予發回。又刑法第
五十五條之牽連犯規定，業於九十四年二月二日修正公布刪除，
並於九十五年七月一日施行，案經發回，更審時宜併注意新舊法
之比較適用。
二、駁回部分：
(一)、乙○○、丙○○部分：
刑事訴訟法第三百七十六條所列各罪之案件，經第二審判決者，
不得上訴於第三審法院，此觀該法條之規定甚明。又案件是否屬
於刑事訴訟法第三百七十六條所列各罪之範圍，依司法院釋字第
六十號解釋，應視當事人在第二審言詞辯論終結前是否業已爭執
為準，倘於第二審言詞辯論終結前，未就起訴法條有所爭執，而
按起訴及第二審判決認定之事實，又非顯然不屬於刑事訴訟法第
三百七十六條所列各罪之案件者，則既經第二審判決，即告確定
，不得上訴於第三審法院。本件依檢察官起訴書犯罪事實欄及證
據並所犯法條欄記載，被告乙○○、丙○○與徐榮助（另案經判
刑確定）基於共同幫助寶琨建設股份有限公司（下稱寶琨公司）
逃漏稅捐之犯意聯絡，先由丙○○以新台幣（下同）四十萬元至
五十萬元之費用，介紹可以出借營業牌照之甲級營造廠予納稅義
務人張銘忱（寶琨公司負責人，因逃匿經檢察官通緝中），丙○
○乃介紹乙○○，再透過乙○○介紹良基營造股份有限公司（下
稱良基公司）之負責人徐榮助，由徐榮助以工程造價0.6％ 之費
用，出租良基公司之營業牌照予寶琨公司負責人張銘忱，以執行
「金巴黎」社區大樓建築基地之土木營造部分，徐榮助並虛開統
一發票予寶琨公司，作為寶琨公司之進項憑證，金額合計為二億
五千八百四十九萬元，因上開金額包含良基公司應繳之營業稅一
千二百九十二萬四千五百元，致使寶琨公司得以上開營業稅抵扣
其所應繳交之營利事業所得稅，足以生損害於稅捐稽徵單位對稅
捐及稅政管理之正確性。徐榮助明知良基公司並無承造上開「金
巴黎」社區大樓之工程，竟出借良基公司之營業牌照予寶琨公司
，使寶琨公司得以良基公司為承造人名義，向台中縣政府工務局
申請使用執照，使不知情之公務員黃明煌登載於職務掌管之登記
簿上，並據以核發使用執照，足生損害於建築機關對建築管理之
正確性等情，因認乙○○、丙○○牽連犯刑法第二百十四條之幫
助使公務員登載不實罪及稅捐稽徵法第四十三條第一項之幫助以
詐術逃漏稅捐罪。檢察官於第一審、原審審理中，就原起訴法條
未曾爭執，且依原審審判筆錄記載，檢察官於原審審判期日論告
時，亦僅稱「請依法判決」等語（見原審卷第二宗第二三三頁）
，亦即檢察官在第二審言詞辯論終結前，對起訴書所載之法條，
始終並無爭執。原審亦認乙○○、丙○○所為係牽連犯行使業務
上登載不實文書罪、使公務員登載不實罪及幫助以詐術逃漏稅捐
罪，而分別依刑法第二百十六條、第二百十四條、第二百十五條
及稅捐稽徵法第四十三條第一項論處罪刑，而各該罪名核均屬刑
事訴訟法第三百七十六條第一款之案件。依首開說明，此部分既
經第二審判決，檢察官及乙○○、丙○○自均不得上訴於第三審
法院。乃檢察官竟以「金巴黎」社區大樓係由寶琨公司自行僱請
包商興建，並由該公司支付所有工人之薪資或購買材料之貨款，
與出借營業牌照之良基公司無涉，然良基公司卻以其名義虛偽開
立薪資扣繳憑單交予寶琨公司之工人，或收受他人所交付之統一
發票，據以製作不實憑證等情，就起訴書所未記載，且迄至原審
亦未主張之事實及法條，據以指原判決未併論乙○○、丙○○違
反商業會計法第七十一條之罪係屬違法，而對乙○○、丙○○提
起第三審上訴，顯非法之所許，其此部分之上訴為不合法，應予
駁回。
(二)、丁○○部分：
本件被告丁○○部分依檢察官起訴之事實及所犯法條，均指丁○
○牽連犯行使業務上登載不實文書罪及使公務員登載不實罪，且
迄至原審，亦均未對上開罪名有所爭執，原審亦係論處丁○○牽
連犯上開二罪名，而該二罪名核屬刑事訴訟法第三百七十六條第
一款之案件，依該法條規定既經第二審判決，不得上訴於第三審
法院，乃檢察官竟以亦屬不得上訴於第三審法院之罪名，指丁○
○另涉與乙○○、丙○○、徐榮助等人共同幫助張銘忱逃漏稅捐
，原審未論處丁○○幫助逃漏稅捐罪云云，指摘原判決關於丁○
○部分為違背法令，據以提起上訴，顯非法之所許，此部分亦應
予駁回。
據上論結，應依刑事訴訟法第三百九十五條前段、第三百九十七
條、第四百零一條，判決如主文。
中　　華　　民　　國　九十六　年　　一　　月　 十一 　日
                      最高法院刑事第十一庭
                          審判長法官  謝　俊　雄
                                法官  陳　世　雄
                                法官  魏　新　和
                                法官  吳　信　銘
                                法官  徐　文　亮
      本件正本證明與原本無異
                                      書  記  官
中　　華　　民　　國　九十六　年　　一　　月　 十六　 日
                                                      Ｅ
